臺灣新北地方法院民事裁定
110年度消債清字第258號
聲  請  人  歐陽孝貞
代  理  人  趙興偉律師（法扶律師）
上列當事人聲請消費者債務清理清算事件，本院裁定如下：
    主  文
聲請人甲○○○自中華民國一一一年三月十七日下午三時起開始清
算程序。
命司法事務官進行本件清算程序。
    理  由
一、按債務人不能清償債務或有不能清償之虞者，得依本條例所
    定更生或清算程序，清理其債務；本條例所稱消費者，係指
    5年內未從事營業活動或從事小規模營業活動之自然人，前
    項小規模營業係指營業額平均每月新臺幣（下同）20萬元以
    下者，消費者債務清理條例（下稱消債條例）第3條、第2條
    第1項、第2項分別定有明文。又債務人對於金融機構負債務
    者，在聲請更生或清算前，應向最大債權金融機構請求協商
    債務清償方案，或向其住、居所地之法院或鄉、鎮、市、區
    調解委員會聲請債務清理之調解。債務人為前項請求或聲請
    ，應以書面為之，並提出財產及收入狀況說明書、債權人及
    債務人清冊，及按債權人之人數提出繕本或影本，亦為消債
    條例第151條第1項、第2項所明定。再法院開始清算程序之
    裁定，應載明其年、月、日、時，並即時發生效力；法院裁
    定開始更生或清算程序後，得命司法事務官進行更生或清算
    程序，消債條例第83條第1項、第16條第1項前段亦定有明文
    可參。再按消債條例第3條規定，不採現行破產法僅以「不
    能清償」為聲請破產之要件，債務人如具「不能清償之虞」
    亦可聲請更生或清算，而不必等到陷於「不能清償」之狀態
    ，使債務人得以儘早利用更生或清算程序清理債務，重建經
    濟生活，債權人之權益並可受較大之滿足。所謂「不能清償
    」，指債務人因欠缺清償能力，對已屆期之債務，全盤繼續
    處於不能清償之客觀經濟狀態者而言；而「不能清償之虞」
    ，係指依債務人之清償能力，就現在或即將到期之債務，有
    不能清償之蓋然性或可能性而言。易言之，債務人之狀態如
    置之不理，客觀上得預見將成為不能清償之情形而言，此將
    來發生不能清償之事實，不必達到高度之確信。至於債務人
    之清償能力，則包括財產、信用及勞力（技術），並不以財
    產為限，必須三者總合加以判斷仍不足以清償債務，始謂欠
    缺清償能力而成為不能清償。債務人之清償能力係處於流動
    性狀態，聲請時與法院裁定時之清償能力未必一致，應以法
    院裁定時為判斷基準時（司法院民事廳民國99年11月29日廳
    民二字第0990002160號第2屆司法事務官消債問題研討第4號
    消費者債務清理條例法律問題研審小組研審意見參照）。
二、本件聲請意旨略以：伊因扶養小孩及失業無固定正職工作致
    積欠無優先權之債務總金額大約為2,795,419元，雖依消債
    條例向法院聲請債務調解程序，惟因伊入不敷出，而調解不
    成立，實有不能負擔債務之情事。又伊於5年內並未從事營
    業額平均每月20萬元以下之營業活動，復未經法院裁定開始
    更生程序或宣告破產，爰請求本院裁定准予清算等語。
三、經查：
  ㈠本件聲請人主張於消債條例施行後，向本院聲請債務清理調
    解，最大債權金融機構遠東國際商業銀行（下稱遠東銀行）
    雖未到場調解，惟其以書狀提出180期、0利率、每月還款金
    額3,951元之還款方案，惟聲請人表示其入不敷出，而請求
    調解不成立，當庭言詞聲請清算等語，是本院司法事務官即
    於110年11月18日諭知兩造調解不成立等情，有遠東銀行110
    年11月16日陳報狀、本院調解程序筆錄及調解不成立證明書
    可證（見本院110年度司消債調字第650號卷，下稱調字卷，
    第60頁、61頁至64頁）。是以，聲請人本件聲請清算可否准
    許，應審究聲請人其現況是否有不能清償債務或有不能清償
    之虞之情事而定。
  ㈡就聲請人之財產與收入狀況，其名下無不動產、存款、保險
    及股票，有其之全國財產稅總歸戶財產查詢清單在卷可查（
    見本院110年度消債清字第258號卷，下稱本院卷，第22頁、
    24頁）。又聲請人主張其於108年9月迄今均為打零工維生，
    無固定雇主，每日領現金，月收入約22,000元等情，業據聲
    請人陳述在卷，並提出108至109年度綜合所得稅各類所得資
    料清單、勞工保險被保險人投保資料表等件可佐（見調字卷
    第7頁至8頁；本院卷第21頁），應堪信為真實。是本院審酌
    聲請人現況，認聲請人目前每月可處分所得，應依其打零工
    收入22,000元計算為適當。
　㈢按債務人生活所必需，以最近一年衛生福利部或直轄市政府
    所公告當地區每人每月最低生活費1.2倍計算其數額並應斟
    酌債務人之其他財產；受扶養者之必要生活費用，準用第一
    項規定計算基準數額，並依債務人依法應負擔扶養義務之比
    例認定之；債務人聲請更生或清算時所提財產及收入狀況說
    明書，其表明每月必要支出之數額，與本條例第64條之2第1
    項、第2項規定之認定標準相符者，毋庸記載原因、種類及
    提出證明文件，消債條例第64條之2第1、2項及消債條例施
    行細則第21條之1第3項分別定有明文。查聲請人主張每月個
    人必要生活費用為依政府公告之最低生活費標準定之，核與
    消債條例第64條之2所定依新北市政府公告111年每人每月最
    低生活費15,800元之1.2倍即18,960元相符，應屬合理可採
    。另聲請人復主張扶養未成年子女黃○翔（91年11月生），
    每月支出扶養費9,360元等節，業據提出受扶養人戶籍謄本
    及財產所得資料等件為證（見本院卷第20頁、25頁至27頁）
    ，核黃○翔現為年滿19歲之未成年人，且現無財產及所得，
    堪認其確有受聲請人扶養之必要，而聲請人主張支出之扶養
    費，亦未逾消債條例第64條之2第2項所定受扶養者之必要生
    活費用人即黃○翔之父分攤後之數額，應屬合理有據。
  ㈣準此，以聲請人每月可處分所得22,000元，扣除每月必要生
    活支出18,960元及扶養費9,360元後，已無餘額，而聲請人
    所積欠債務總額，暫以全體金融機構債權人及資產管理公司
    於本院調解程序陳報之債權額5,056,966元計算【即：全體
    金融機構債權人3,090,529元＋滙誠第二資產管理股份有限公
    司442,748元＋元誠國際資產管理股份有限公司公司657,419
    元＋寰宇家庭股份有限公司191,364元＋新光行銷股份有限公
    司674,906元＝5,056,966元】，以聲請人之前開財產及收入
    ，並其積欠多筆債務之情形以觀，其收入與債務差距過大，
    堪認其客觀上已處於因欠缺清償能力而不足以清償債務之經
    濟狀態。是以，本院依據聲請人現況之財產、勞力及信用等
    清償能力為綜合判斷，聲請人每月之可處分所得扣除其必要
    生活支出及扶養費後已無餘額，然其積欠龐大債務而顯非在
    短期內得以清償，則本件足堪認定聲請人應具有消債條例第
    3條所規定「債務人不能清償債務」之情形。
四、綜上所述，聲請人係一般消費者，且有無法清償債務之情事
    ，亦未經法院裁定開始更生程序或許可和解或宣告破產，復
    查無消債條例第6條第3項、第8條或第82條第2項所定駁回清
    算聲請之事由存在。從而，聲請人本件清算之聲請，洵屬有
    據，應予准許，並命司法事務官進行本件清算程序，爰裁定
    如主文。另本院查核聲請人之財產資力情形，經核聲請人並
    非毫無任何具清算價值之財產可供清算，參酌本件清算程序
    之規模，本院認尚有進行清算之實益，故不依消債條例第85
    條之規定同時終止清算程序，併予敘明。
五、依消債條例第11條第1項、第83條第1項、第16條第1項，裁
    定如主文。
中　　華　　民　　國　　111 　年　　3 　　月　　17　　日
                  民事第二庭  法  官  宋泓璟
以上正本係照原本作成。
本件裁定不得抗告。
本裁定已於111年3月17日下午3時公告。　　　　　　　　　
中　　華　　民　　國　　111 　年　　3 　　月　　17　　日
                              書記官  鄧筱芸